臺灣嘉義地方法院刑事判決　　　　　　　100年度易字第715號
公　訴　人　臺灣嘉義地方法院檢察署檢察官
被　　　告　蔡佳璋
上列被告因違反毒品危害防制條例案件，經檢察官提起公訴（
100 年度毒偵字第1273號），本院判決如下：
    主  文
本件公訴不受理。
    理  由
一、公訴意旨略以：被告蔡佳璋因施用毒品案件，經本院以94年
    度毒聲字第296 號裁定送觀察勒戒後，因無繼續施用毒品傾
    向，經臺灣嘉義地方法院檢察署檢察官於民國94年8 月18日
    以94年度毒偵字第732 號為不起訴處分確定，復因竊盜案件
    ，經臺灣高等法院臺南分院於97年9 月30日以97年度上易字
    第590 號判決判處有期徒刑7 月確定，並於98年6 月12日執
    行完畢。猶不知悔改，基於施用第二級毒品之犯意，於100
    年1 月11日2 時30分採尿起，回溯前96小時內之某時（不含
    公權力拘束時間），在不詳地點，以不詳方式施用第二級毒
    品甲基安非他命1 次。因認被告涉犯毒品危害防制條例第10
    條第2 項施用第二級毒品罪嫌等語。
二、按起訴之程序違背規定，應諭知不受理判決；又不受理判決
    ，得不經言詞辯論為之，刑事訴訟法第303 條第1 款、第30
    7 條定有明文。次按施用第二級毒品者，處3 年以下有期徒
    刑，毒品危害防制條例第10條第2 項定有明文。同條例第20
    條規定：犯第10條之罪者，檢察官應聲請法院裁定，令被告
    入勒戒處所觀察、勒戒，其期間不得逾2 月。觀察、勒戒後
    ，檢察官依據勒戒處所之陳報，認受觀察、勒戒人無繼續施
    用毒品傾向者，應即釋放，並為不起訴之處分；認受觀察、
    勒戒人有繼續施用毒品傾向者，檢察官應聲請法院裁定令入
    戒治處所強制戒治，其期間為6 個月以上，至無繼續強制戒
    治之必要為止。但最長不得逾1 年。依前項規定為觀察、勒
    戒或強制戒治執行完畢釋放後，5 年後再犯第10條之罪者，
    適用本條前2 項之規定。同條例第23條第2 項復規定：觀察
    、勒戒或強制戒治執行完畢釋放後，5 年內再犯第10條之罪
    者，檢察官應依法追訴。又92年7 月9 日修正公布之毒品危
    害防制條例刪除二犯及三犯之規定，一改修法前繁雜之處遇
    程式，僅將施用毒品者簡化區分為初犯、再犯，並認施用毒
    品者係屬病患性犯人，宜以觀察、勒戒戒除其身癮，並以強
    制戒治去除其心癮。經觀察、勒戒或強制戒治執行完畢釋放
    後，若於5 年後，始再犯該條例第10條施用毒品罪者，仍適
    用同條例第20條第1 項、第2 項之規定，即與「初犯」之治
    療程序相同，檢察官應先聲請法院裁定令被告入勒戒處所觀
    察、勒戒，並視有無繼續施用毒品傾向，決定應予釋放、並
    為不起訴之處分，或應聲請法院裁定令入戒治處所強制戒治
    ；若係5 年內「再犯」同條例第10條施用毒品罪者，依同條
    例第23條第2 項規定，檢察官應依法追訴，而施以刑事處遇
    。觀諸該條例第20條第3 項之修正理由：「觀察、勒戒或強
    制戒治5 年後再犯者，顯見前所實施之觀察、勒戒或強制戒
    治已足以遮斷其施用毒品之癮，為期自新及協助其戒除毒癮
    ，對此5 年後再犯者，爰明定仍適用初犯之規定，先經觀察
    、勒戒、強制戒治之程序。」及同條例第23條第2 項之修正
    理由：「為配合簡化施用毒品犯之刑事處遇程式，並鑑於經
    觀察、勒戒或強制戒治執行完畢釋放後5 年內再犯者，其再
    犯率甚高，原據以實施之觀察、勒戒及強制戒治既已無法收
    其實效，自應施以刑事處遇。」顯然如施用毒品者係前經觀
    察、勒戒或強制戒治等治療程序執行完畢5 年後，始再施用
    毒品之「初犯」，因前所執行之觀察、勒戒或強制戒治已足
    收戒除毒癮之效，自應重新執行觀察、勒戒或強制戒治等治
    療程序，並於治療程序執行完畢後，由檢察官為不起訴處分
    ，毋庸對之追訴處罰；反之，於5 年內「再犯」之情形，因
    其先前所為治療程序顯未能收戒斷毒癮之效，且考量施用毒
    品者之再犯率偏高，乃簡化其刑事處遇程序，而逕予追訴處
    罰，不再施以治療程序。參酌上開立法理由，修正毒品危害
    防制條例就施用毒品者，祇於「初犯」及「5 年後再犯」2
    種情形，有其追訴條件之限制，即須於初犯經觀察、勒戒或
    強制戒治釋放後，5 年內均無施用毒品之行為，始能認其前
    所實施之觀察、勒戒或強制戒治已足遮斷毒癮，而得於5 年
    後再犯時，再予適用初犯之規定，重行觀察、勒戒等治療程
    序。倘5 年內已經再犯，經依法追訴處罰者，縱其第3 次（
    或第3 次以上）施用毒品之時間在初犯釋放5 年以後，即與
    「5 年後再犯」之情形有別，且因已於「5 年內再犯」，顯
    見其再犯率甚高，原實施觀察、勒戒或強制戒治，已無法收
    其實效，而無5 年戒斷期之存在，自無再經觀察、勒戒及強
    制戒治之必要，應由檢察官逕行起訴，始符新法修正之本旨
    ，最高法院96年度臺非字第32號判決要旨可資參照。是依上
    開毒品危害防制條例之規定及最高法院之見解，非少年而施
    用毒品之人，必須先由檢察官向法院聲請裁定觀察、勒戒，
    再依觀察、勒戒之結果，視有無繼續施用毒品之傾向，分別
    為不起訴處分或聲請法院裁定令入戒治處所強制戒治；於觀
    察、勒戒或強制戒治執行完畢釋放後，5 年內再犯第10條之
    罪者，應由檢察官依法追訴。然如經觀察、勒戒或強制戒治
    釋放後，5 年內均無施用毒品之行為，即能認其前所實施之
    觀察、勒戒或強制戒治已足遮斷毒癮，故於5 年後再犯時，
    再予適用初犯之規定，重行觀察、勒戒等治療程序，檢察官
    即應依同條例第20條第3 項、第1 項之規定，聲請法院裁定
    令被告入勒戒處所觀察、勒戒，不得逕行起訴，否則其起訴
    程序即屬違背規定，應依上揭刑事訴訟法第303 條第1 款之
    規定，諭知不受理之判決。
三、經查，被告前因施用毒品案件，經本院於94年7 月20日以94
    年度毒聲字第296 號裁定送觀察、勒戒後，認無繼續施用毒
    品之傾向，於94年8 月18日執行完畢釋放，並於同日由臺灣
    嘉義地方法院檢察署檢察官以94年度毒偵字第732 號為不起
    訴處分確定等情，有臺灣嘉義地方法院檢察署檢察官94年度
    毒偵字第732 號不起訴處分書、臺灣高等法院被告前案紀錄
    表各1 份在卷可稽。本件公訴意旨所指被告施用第二級毒品
    之犯罪時間為「100 年1 月11日凌晨2 時30分採尿之時起，
    回溯96小時內之某時（不含公權力拘束時間）」，自被告前
    次觀察、勒戒執行完畢釋放後起算，已逾5 年，被告於94年
    8 月18日經觀察、勒戒執行完畢釋放後，至99年8 月17日止
    之5 年期間內，僅於95年間因持有第二級毒品涉犯毒品危害
    防制條例第11條第2 項犯行，經臺灣嘉義地方法院檢察署檢
    察官以95年度毒偵字第1252號聲請簡易判決處刑，並經本院
    於96年2 月26日以95年度嘉簡字第1707號判決判處拘役59日
    確定，然未再犯毒品危害防制條例第10條施用毒品罪，有臺
    灣嘉義地方法院檢察署檢察官95年度毒偵字第1252號聲請簡
    易判決處刑書、本院95年度嘉簡字第1707號刑事判決及臺灣
    高等法院被告前案紀錄表附卷可憑，是本件被告所涉施用第
    二級毒品之犯行，顯屬毒品危害防制條例第20條第3 項所規
    定「觀察、勒戒或強制戒治執行完畢釋放後，5 年後再犯第
    10條之罪」，依據同條項之規定，應適用同條第1 、2 項規
    定，由檢察官聲請法院裁定令被告入勒戒處所觀察、勒戒，
    尚不得據以起訴論罪。本件檢察官就被告所涉上開施用第二
    級毒品犯行逕行起訴，揆諸首揭規定意旨及說明，其起訴顯
    然違背上開法律規定，依據刑事訴訟法第303 條第1 款、第
    307 條，爰不經言詞辯論，諭知不受理之判決。
四、依刑事訴訟法第303 條第1 款、第307 條，判決如主文。
中    華    民    國  100     年    11    月    15    日
                  刑事第三庭    法  官  李秋瑩
以上正本證明與原本無異。
如不服本判決，應於判決送達後10日內，向本院提出上訴狀（應
附繕本）。
中    華    民    國  100     年    11    月    15    日
                                書記官  劉英芬